【裁判字號】    89,上訴,217
【裁判日期】    890523
【裁判案由】    偽造有價證券等
【裁判全文】
臺灣高等法院臺中分院刑事判決          民國八十九年度上訴字第二一七號
    上  訴  人
    即  被  告  甲○○
    選任辯護人  劉進堂
右上訴人因偽造有價證券等案件，不服臺灣台中地方法院中華民國八十七年十二月八
日第一審判決（民國八十七年度訴字第一七一二號，起訴案號：臺灣台中地方法院檢
察署民國八十六年度偵字第一七七七號），提起上訴，本院判決如左：
    主      文
原判決撤銷。
甲○○意圖供行使之用，而偽造有價證券，處有期徒刑參年貳月。
偽造之如附表一所示之本票，沒收，偽造之如附表二所示之物，均沒收。
    事      實
一、甲○○原係台中市第二信用合作社（以下稱台中二信）之襄理，其父與丙○○○
    為堂兄妹。緣民國（下同）八十五年八月間，丙○○○有意以其所有之台中市○○區○○段五九六之一○地號土地，及其上門牌號碼台中市西屯區○○○街二十
    五巷二十二號房屋設定抵押權擔保，以供不定期在新台幣（下同）四百五十萬元
    額度內向台中二信貸款，因職務之便，丙○○○將印章等文件委託甲○○辦理貸
    款，並囑託熟悉之代書乙○○逕與甲○○連繫辦理抵押權設定。詎甲○○受任處
    理事務後見有機可乘，竟意圖為自己不法之利益，起意利用丙○○○之貸款案件
    向台中二信詐取現金供作己用，未經丙○○○之同意，擅自商得不知情之胞兄劉
    倉吉（業經公訴人不起訴處分）之同意擔任債務人，而囑不知情之代書乙○○於
    八十五年八月八日以劉倉吉為債務人，丙○○○為設定義務人，就丙○○○所有
    之上開土地房屋設定本金最高限額五百五十萬元之抵押權予台中二信，嗣並由甲○○於八十五年八月間某日在台中市委由不知情之不詳姓名人偽刻附表二編號一
    所示之丙○○○印章一枚（未扣案），意圖供行使之用而於附表一所示之本票上
    蓋用印章、簽署丙○○○之姓名，而偽造丙○○○之名義與劉倉吉共同簽發本票
    ；並基於行使偽造文書之概括犯意，於附表二編號二所示之往來約定書上蓋用偽
    造之印章，簽署丙○○○之姓名，而偽造往來約定書及對保記錄，足以生損害於
    丙○○○。旋即意圖為自己不法之所有，持向台中二信貸款四百五十萬元，使不
    知情之台中二信陷於錯誤，而如數將四百五十萬元轉入劉倉吉之存款帳戶，其違
    背受託辦理抵押貸款之任務，擅以劉倉吉為債務人而受領貸得款項致生損害於丙○○○之利益。嗣甲○○除陸續交付其中一百二十萬元交與丙○○○，謊稱係丙○○○向台中二信所借得之貸款以外，餘額三百三十萬元均由甲○○取得；其後
    八十六年五月間台中二信人員與丙○○○對帳，甲○○乃基於一貫之犯意在丙○○○所轉交附表二編號三所示之對帳單上，蓋用偽造之丙○○○印章，而寄回台
    中二信，同年八月二十二日借款到期，甲○○復於八十六年八月十日借款期滿換
    單延期時於附表二編號四所示之借據上簽署丙○○○之姓名，蓋用偽造之印章，
    偽造借款連帶保證人為丙○○○之借據提出於台中二信換單屆期，足以生損害於
    丙○○○，嗣經丙○○○查訪得知上情。
二、案經丙○○○訴由臺灣臺中地方法院檢察署檢察官偵查起訴。
    理      由
一、訊據上訴人即被告甲○○坦承受告訴人丙○○○之委任向台中二信辦理右揭抵押
    貸款並填寫前開往來約定書、本票、借據，在約定書、本票、借據上書寫告訴人
    丙○○○之姓名，持向台中二信貸得四百五十萬元後分次交與告訴人一百二十萬
    元，餘三百三十萬元由其自己使用等情，核與告訴人丙○○○指述其委請被告辦
    理貸款僅受領一百二十萬元及代辦抵押權設定之代書乙○○所證述其受託代辦抵
    押權設定登記經過之情節相符（原審卷第八十三頁正面、本院卷第二十八頁、第
    二十九頁正面）並有如附表所示之約定書、本票、借據等影本在卷可稽。上訴人
    雖否認有右開犯行，辯稱告訴人來二信借款時伊即告知要用伊兄劉倉吉為借款債
    務人而以告訴人之不動產供擔保，而約定書、本票、借據上之丙○○○姓名均係
    由伊簽寫後交由告訴人蓋章，所借得之款項其中三百二十萬元亦係告訴人同意供
    伊使用，利息各自交付，並無背信、偽造本票、偽造文書及詐欺犯行等語。經查
    ：
  (一)告訴人堅詞否認在前開本票、約定書及借據上蓋章，並稱所蓋之印章亦非其所有
    ，並不知抵押權之設定以劉倉吉為債務人及所借金額為四百五十萬元，是台中二
    信劉襄理前來稽查對帳後伊去二信查閱借款資料始知借款四百五十萬元及使用劉
    倉吉為借款債務人，原先係伊與夫丁○○至台中二信填寫四百五十萬元之借據，
    其後每次向被告取款時也都再寫立借據，當初設定是最高限額抵押五百五十萬元
    ，但伊不須借那麼多，有須要時再借，若一次借四百五十萬元，其後陸續取款便
    不須再寫借據，劉襄理查核後翌日伊電話告知劉襄理說確實有借四百五十萬元是
    因與被告是姑侄，應被告之要求怕被告出事沒有工作才如此說等語。
  (二)證人台中二信襄理戊○○於原審證稱：「八十六年三月接辦甲○○之襄理職務，
    傳聞甲○○財務狀況不好，上級交辦去審查甲○○經辦之案件，承辦人員告訴我
    他有交辦這件放款案件，才去查明丙○○○借款之金額是否正確，約八十六年五
    月間去的，第一次去他不在，但在他家有以電話聯絡上，但他說貸款金額數目不
    對，他好像說是只有一百多萬元，電話中並未說明實際貸款四百五十萬元，隔天
    早上丙○○○就打電話給我說他有貸款四百五十萬元，我問他昨天為何說只貸一
    百多萬元，她說怕他先生知道才謊稱只貸一百多萬元，事實上他有借四百五十萬
    元，並說有無必要他可去向我上級證實他有借這個數字：：：。」（原審卷第二
    十六頁正、反面）於本院審理中亦證稱伊至丙○○○處稽核遇到她先生，只說要
    找丙○○○，他不在，他告訴我丙○○○的電話，我當場打給他與他對放款的帳
    ，我有告訴他借四百五十萬元，他說沒有那麼多語。（本院卷第四十五頁反面、
    第四十六頁正面）核與告訴人指稱：「他與我對帳後就寄對帳單給我，他打電話
    給我，問我有沒有到二信借錢，我說有，借一百二十萬，他說不對喔是四百五十
    萬，我嚇一跳，當初委任甲○○辦我馬上打電話給他他才承認說全借了，問他要
    怎麼辦，他說一兩天我補進去，又沒有他才開一張三百三十萬的本票，當時是怕
    他有事才打電話（給戊○○）說借四百五十萬。」等情相符，並有被告於八十六
    年五月二十一日簽發金額三百三十萬元之本票影本一紙附卷足憑。（原審卷第五
    十九頁）證人戊○○雖又說其於稽核時在電話中未告知實際借款金額若干，然告
    訴人指稱戊○○曾告以借款金額為四百五十萬元使其大吃一驚，且由證人戊○○
    前開所述：「但他（指告訴人）說貸款金額數目不對，他好像說是只有一百多萬
    元」，及告訴人於對帳翌日打電話給戊○○說他有貸四百五十萬元以觀，亦足見
    劉某於稽核時電話中確有告知實際貸款金額，否則告訴人何以回答數目不對等語
    。告訴人對於二信人員突如其來之查核詢問，所做借款金額之回答未受外力干擾
    堪認真實，則其對於該項貸款過程所簽發本票、約定書、借據等當不知其內容之
    事實，告訴人之指訴堪以採信。
  (三)證人丁○○於本院及原審審判中證稱伊與妻丙○○○於八十五年八月至二信借錢
    有書立借款人丙○○○，伊為連帶保證人之四百五十萬元借據。核與告訴人所述
    相符，被告亦自承借款時告訴人有填寫四百五十萬元之借據（原審第五十二頁反
    面），該項借據之借款人、連帶保證人與被告於借款一年後要延期換單所提交二
    信借款之借據借款人為劉倉吉，連帶保證人丙○○○之借據並不相同是告訴人之
    夫丁○○自始即知本件抵押借款之事，告訴人謂因怕其夫知悉貸款之事而以電話
    告知戊○○實借金額四百五十萬元一節應不足採。而該以告訴人為借款人，丁○○為連帶保證人之借款亦不足為有利於被告之認定。
  (四)證人台中二信職員江麗儀於原審證稱本件貸款原僅簽發本票借款，其後於八十六
    年八月十日貸款期限屆滿（期限一年）再展期一年時才改使用前開借據，未再開
    立本票，並有前述本票及借據影本可稽。又據證人台中二信承辦員謝文正於原審
    結證：「八十六年八、九月份她（告訴人）來找我要整個貸款資料，交付他對保
    、借據，他有說他原是借款人怎麼變成保證人，且印鑑、簽名都不對，且他先生
    （即丁○○）也有去辦連帶保證人：：：」等語。（原審卷第二十七頁反面）核
    與告訴人於原審所述其至台中二信查閱貸款資料之情節相符（同上卷第二十七頁
    正、反面）猶見告訴人所指被告違背委任意旨，擅自變更抵押債務人為劉倉吉復
    偽刻告訴人之印章做為告訴人在台中二信辦理貸款之印鑑據以偽造前揭約定書、
    本票及借據等情非虛。
  (五)銀行申貸固以將准貸金額轉入借款人帳戶內為原則，惟並未強制規定以轉入其帳
    戶為限。被告稱告訴人未在台中二信有轉帳帳戶，即未以告訴人為借款人，而同
    意以劉倉吉為借款人，應尚屬無據。
  (六)告訴人雖自承與丁○○一同簽訂之借據金額為四百五十萬元，惟應係誤以借據金
    額限為與二信往來之最高限額，而另於分次借款之際再另行簽借據，告訴人並非
    常與銀錢業者往來之人，對於銀行之申貸手續偶有誤認，應屬合理。且告訴人與
    被告係姑姪關係，金錢往來由來已久，信賴被告之安排而簽名，亦屬常情，況該
    借據亦非被告持向台中二信借款之借據（第一次借款係使用本票）已見前述。
  (七)不動產價值隨物價及其新舊而為波動應屬正常，八十五年間房地產不景氣，不動
    產價值自然降低，告訴人雖曾於霧峰農會以該土地及房屋設定最高限額抵押六百
    萬元，最高得申貸五百萬元，惟該項借款條件並不適用於八十五年之借貸，縱屬
    告訴人欲在霧峰農會重新申貸，並不當然能高於台中二信所核貸之四百五十萬元
    ，被告以告訴人降格以求，降低原得借貸金額五十萬元改向台中二信申請貸款四
    百五十萬元，係出於隱瞞其夫而為借款，尚不足採。
  (八)八十六年五月間，台中二信派稽查員戊○○至告訴人處，調查借貸四百五十萬元
    債務事宜後，翌日告訴人丙○○○因受被告之請求，基於親屬關係，不願被告失
    去工作，即回電稱有貸款該四百五十萬元之情事，經證人戊○○到庭結證屬實，
    告訴人於對帳後為保障自身債權，隨即於第三日（五月二十一日）要求被告簽立
    本票一紙以為擔保，嗣台中二信寄發對帳單給告訴人核對貸款餘額時，告訴人以
    債權已獲擔保，又為迴護被告，乃將對帳單交由被告處理，經被告以原留存印鑑
    蓋章回郵表示對帳金額確為四百五十萬元，以防東窗事發，告訴人之舉措應屬人
    之常情。尚難以該對帳單係由告訴人工作處所附近之郵局投郵寄返台中二信收受
    遽認該對帳單係由告訴人蓋章寄出。況對帳單上加蓋之告訴人印鑑係被告所偽造
    並在其手中據以偽造前揭約定書、本票及借據已見前述，該對帳單自亦不可能由
    告訴人蓋章後投郵寄還台中二信，告訴人稱該對帳單係未經伊蓋章即連絡並交由
被告取去處理送交等語足堪採信。
  (九)被告以劉倉吉之名義借出四百五十萬元，並未讓告訴人知曉，直至八十六年五月
    十九日，台中二信稽查員戊○○至告訴人家中查證借款餘額，告訴人方知悉上情
    ，並於第三日利用告訴人之夫丁○○休假之際前往被告住處理論，並要求被告簽
    發本票擔保，被告才於當日（八十六年五月二十一日）簽發票號一四八○七六號
    ，到期日八十六年八月二十一日，面額三百三十萬元之本票一張與告訴人以為擔
    保，該張本票所載日期、金額均與查帳日期相符，足資證明告訴人及其夫丁○○
    於上揭對帳之時，方知被告將全部金額貸出之情，乃要求被告甲○○開具本票以
    為擔保，如於八十五年八月借款之初告訴人即已知該金額已全部貸出之事實，殊
    無延至借款一年後方才命其出具本票以為擔保之必要。
  (十)告訴人與被告間雖為姑姪關係，惟於八十六年六月間即曾向告訴人丙○○○借款
    一百六十萬元以從事第二順位抵押貸款生意，且告訴人向被告收取利息高達一萬
    元日息二百元（約月利率百分之六十），業經被告自承在案，本件貸款係於上揭
    借款後僅約二個月即向台中二信申貸，如被告確曾向告訴人丙○○○借用其餘之
    三百三十萬元，並經其同意，則告訴人自可將全部金額貸出後再借給被告賺取利
    息，然由告訴人每月所繳交之利息金額可知，告訴人對於其所貸之一百二十萬元
    以外之部分，並未賺取任何利益，則告訴人之前借款一百二十萬元部分尚且向被
    告索取日息萬分之二百之高利，時隔僅二月卻無息貸予被告三百三十萬元，於常
    理殊有未符。應係甲○○為私自使用告訴人未貸出之借款，並減省利息之支出，
    竟利用辦理告訴人貸款之機會，偽造告訴人之印章、印文及署押、本票，將全部
    可貸款之最高額度悉數貸出，並將其中部分貸款金額交付告訴人後，將所餘三百
    三十萬元均取得花用殆盡。綜上可知，被告甲○○否認犯行，要係卸責之詞，並
    不足採信。本案事證已臻明確，被告犯行，均堪以認定。
三、核上訴人即被告所為係犯刑法第三百四十二條第一項之背信罪、第二百零一條之
    偽造有價證券罪、第二百十六條、第二百十條之行使偽造私文書罪，及刑法第三
    百三十九條第一項之詐欺罪。其偽造署押及印章、印文之行為為其偽造文書、偽
    造有價證券行為之一部分，應為偽造文書、偽造有價證券行為所吸收；被告偽造
    私文書、行使偽造有價證券之低度行為，應為行使偽造私文書、偽造有價證券之
    高度行為所吸收，均不另論罪。被告前後多次行使偽造私文書之行為，顯係基於
    概括之犯意反覆為之，為連續犯，應以一罪論並加重其刑。又其利用不詳姓名之
    不知情者偽造印章係間接正犯。被告受告訴人之託辦理貸款，利用機會偽造本票
    、借據、往來約定書向台中二信借貸款項供已使用，事後並偽造對帳單以資掩飾
    ，所犯背信、偽造有價證券、行使偽造文書罪與詐欺罪四罪間，有方法結果之牽
    連關係，為牽連犯，應依刑法第五十五條之規定，應從一重之偽造有價證券罪處
    斷。被告所涉背信及偽造有價證券部分，雖未經公訴人起訴，惟與起訴部分有裁
    判上一罪之關係，依刑事訴訟法第二百六十七條之規定，為起訴效力所及，自應
    由本院一併審理。原審予以論科，固非無見，惟原判決事實欄未載明被告之背信
    行為致生損害於告訴人之利益，詐欺及偽造約定書部分也未記載意圖為自己不法
    之所有及偽造約定書足以生損害於告訴人之事實，另偽造印章部分亦未記載由不
    詳姓名人於台中市所偽造並於理由內敘明被告為偽刻印章之間接正犯，復將附表
    一偽造之本票發票日八十五年八月十日誤載為八十五年五月十日，均有違誤，被
    告上訴否認犯罪雖無理由，但原判決既有上述可議之處，自應由本院撤銷改判。
    爰審酌被告素行、犯罪之動機、目的、手段、身為信用合作社襄理而利用職務詐
    取財物，造成金融秩序之損害等一切情狀，量處如主文第二項所示之刑。偽造附
    表一、二所示之本票、印章、印文及署押應依刑法第二百零五條、第二百十九條
    之規定併予宣告沒收。
四、據上論斷，應依刑事訴訟法第三百六十九條第一項前段、第三百六十四條、第二
    百九十九條第一項前段，刑法第二百零一條第一項、第三百四十二條第一項、第
    二百十六條、第二百十條、第三百三十九條第一項、第五十五條、第二百零五條
    、第二百十九條，罰金罰鍰提高標準條例第一條前段，判決如主文。
本案經檢察官己○○到庭執行職務。
中      華      民      國    八十九     年     五     月    二十三     日
                                  臺灣高等法院臺中分院刑事第六庭
                                        審判長法  官  李  文  雄
                                              法  官  陳  嘉  雄
                                              法  官  龔  永  昆
右正本證明與原本無異。
如不服本判決應於收受送達後十日內向本院提出上訴書狀，其未述上訴之理由者並
得於提起上訴後十日內向本院補提理由書（均須按他造當事人之人數附繕本）。
                                              書記官  陳  麗  玉
中      華      民      國    八十九     年     五     月     二十四    日
附表一
┌──┬─────────┬────┬────┬─────┬──────┐
│編號│面額              │發票日  │到期日  │ 發票人   │ 備考       │
├──┼─────────┼────┼────┼─────┼──────┤
│ (一) │新台幣四百五十萬元│85.08.10│86.08.10│ 丙○○○ │劉倉吉發票部│
│    │                  │        │        │          │分不沒收    │
└──┴─────────┴────┴────┴─────┴──────┘
附表二
┌──┬───────────────────┬────────────┐
│編號│名稱                                  │ 備考                   │
├──┼───────────────────┼────────────┤
│ (一) │丙○○○印章一枚                      │蓋用於附表一所示本票、對│
│    │                                      │帳截止日期八十六年五月十│
│    │                                      │五日之對帳單、八十六年八│
│    │                                      │月二十二日之借據、八十五│
│    │                                      │年八月十日約定書上之印章│
├──┼───────────────────┼────────────┤
│ (二) │丙○○○印文二枚、署名二枚            │簽蓋於八十五年八月十日往│
│    │                                      │來約定書                │
├──┼───────────────────┼────────────┤
│ (三) │丙○○○印文一枚                      │蓋於對帳截止日期八十六年│
│    │                                      │五月十五日之對帳單      │
├──┼───────────────────┼────────────┤
│ (四) │丙○○○印文一枚、署名一枚            │簽蓋於八十六年八月二十二│
│    │                                      │日之借據                │
└──┴───────────────────┴────────────┘
                                                                        Ｅ


司法院資訊處製作；財團法人民間司法改革基金會備份。
